【裁判字號】    97,交抗,308
【裁判日期】    980430
【裁判案由】    聲明異議
【裁判全文】
臺灣高等法院臺南分院交通事件裁定     97年度交抗字第308號
抗  告  人
即受處分人  甲○○
上列抗告人因違反道路交通管理處罰條例案件，不服臺灣嘉義地
方法院，中華民國97年10月30日所為裁定（97年度交聲字第384
號），提起抗告，本院裁定如下：
    主  文
原裁定撤銷，發回臺灣嘉義地方法院。
    理  由
一、抗告意旨略以：
  (一)雷達測速照相原理僅是應用都卜勒原理，而非推翻該原理，
    其測速照相原理係以發射雷達波，依都卜勒原理，由折回雷
    達波頻率之變化偵測時速，故在一個扇形區之內、不論遠或
    近，一旦超速都可以感測得到而啟動照相機照相，不會劃地
    自限，僅鎖定某一特定車道之車輛。抗告人被舉發之照片上
    除了抗告人之自小客車外，其左前方約十餘公尺處確實另有
    一車號為SC-7429之小貨車，抗告人雖在「典型區域」被拍
    照，但確信沒有超速，必定是由車號為SC-7429之小貨車啟
    動照相機照相，而該小貨車不在「典型區域」且未必超速，
    如其所提聲明異議所述，這是屬於隨機性之干擾，無法預估
    、更難重現，亦不可能因測速儀器定期校正而改善。都卜勒
    原理雖然只是很基本的科學原理，然而，基於都卜勒原理之
    雷達測速照相儀器之功能足以偵測相對速度而取締某一扇形
    之較大範圍區域之違規車輛，警察執法當毋枉毋縱，斷無僅
    「鎖定」第二車道之違規車輛而不理會其他車道之車輛違規
    之理。凡此種種事實亦已由民國（下同）97年9月10日之嘉
    監義四字第0972103612號文之附加提供「典型」之同日不同
    車之違規範例相片3張初現端倪（參連同本人共計4張相片，
    詳如附件一）。
  (二)又仔細檢查附件一照片時間、車速、及相片編號可知第一張
    為當天9時29分、72km/hr、000000000000；第二張為當天9
    時49分、73km/hr、000000000000；第三張（抗告人所駕駛
    ）為當天9時59分、75km/hr、000000000000；第四張為當天
    11時29分、72km/hr、000000000000。其中前三張相片編號
    為連號且時間間隔均約1、20分鐘，第三張與第四張之間被
    抽去13張相片，且時間也拖長為1小時又30分鐘，那不是意
    味著被抽去的那13張相片「並非典型」嗎？抗告人合理的質
    疑「真的是鎖定第二車道該典型區域才會啟動照相機照相嗎
    ？」為此，提起抗告云云。
二、按汽車駕駛人，行車速度，超過規定之最高時速者，處新臺
    幣（下同）1,200元以上2,400元以下罰鍰，並記違規點數1
    點，道路交通管理處罰條例第40條、第63條第1項第1款分別
    定有明文。是汽車駕駛人如有行車速度超過規定之最高時速
    20公里以上40公里以下之違規行為經警舉發，依道路交通管
    理處罰條例第40條、第63條第1項第1款、違反道路交通管理
    事件統一裁罰基準表（下稱基準表）之規定，須對該汽車駕
    駛人處以1,800元之罰鍰，並記違規點數1點。
三、原處分機關係以：異議人即受處分人甲○○所有車牌號碼
    0365-JC自小客車，於97年7月17日9時59分許，行經臺一線
    258.5K北向車道，經設置於該處之固定式雷達測速器自動拍
    攝採證，嗣經嘉義縣警察局交通隊警員檢視採證照片後，以
    受處分人有違反道路交通管理處罰條例第40條「限速50公里
    ，經測時速75公里，超速25公里20以上未滿40公里」之違規
    行為為由，乃依道路交通管理處罰條例第40條、第63條第1
    項第1款、處理細則第44條第1項暨基準表之規定，於97年9
    月23日以嘉監義裁字第裁76-LB0000000號裁決書裁處受處分
    人罰鍰1,800元在案。
四、經查：
  (一)抗告人確有於本件舉發時、地，駕駛車牌號碼號0365-JC自
    小客車之事實，為抗告人於原審聲明異議狀所是認，並有彩
    色採證照片乙幀附卷可佐，此部分堪予認定。
  (二)本件舉發違規事實，係由舉發機關即嘉義縣警察局交通隊於
    97年7月17日以固定式雷達測速儀查獲，該部儀器於97年6月
    10日通過經濟部標準檢驗局檢定，且檢定有效期限為98年6
    月30日，業經原審調取經濟部標準檢驗局發給之雷達測速儀
    檢定合格證書一紙附卷可憑，是原處分機關以合格之雷達測
    速儀所為本案採證，亦屬可信。
  (三)惟都卜勒原理及其應用於雷達測速器之理論先簡單說明如下
    :
    1.依據「都卜勒原理」，若聲源朝聽者移動，則聽者所接收
      到的聲波波長變小，因為波速（ν）一定，由ν（波速）
      ＝f（頻率）×λ（波長），得知頻率（f）升高。當聽者
      和聲源的相對速度越大時，這種頻率升高狀況（Δf）就
      越明顯。同一原理，用一儀器發出聲波，經一移動的物體
      反射後，則後來得到的頻率與原先的頻率會有差別（Δf
      ）。當物體接近聲源的速度越大，Δf就越大，而且每一
      個速度都對應到一個Δf，因此，只要從Δf值，就可以推
      算出物體相對於聲源的速度，如附圖1所示。
    2.雷達測速儀器（或警車）扇形區域涵蓋範圍與角度、距離
      之關係如附圖2所示。
    3.假設雷達測速儀器（或警車）固定不動：所謂「餘弦效應
      」（cosine effect）或「角度效應」（angulareffect）
      ，指車輛前進方向與定點測速儀器並非位於同一直線，而
      有一角度存在（如附圖3所示），此時，雷達測量得到之
      車速小於真正之車速。同樣速度之車輛，越接近測速儀器
      （或警車），角度越大，測量得到之車速越小，越有利於
      駕駛人（因為cosθ≦1）。θ為90度時，測得的速度為零
      。
    4.雷達測速儀器所鎖定之目標，係以扇形區域涵蓋範圍內反
      射訊號最強者為對象。雷達測速儀器測速結果，是否正確
      ，取決於三項因素：
      a.目標物之反射率（大車比小車容易反射訊號，如附圖4
        所示）。
      b.目標物與其他物體及測速儀之間的相對位置（逆平方法
        則）：測速儀器發射之訊號能量固定（相同角錐），距
        離測速儀器越遠者，相同面積之反射訊號越弱，與距離
        平方成反比（如附圖2所示）。
      c.實際速度。
    (四)再依舉發採證照片以觀，照片中攝得其車輛外，其左前方
      約10餘公尺處另有一小貨車，且該處為一彎道，往北前進
      是向右彎曲的三線道大馬路，雷達測速器所發射雷達波的
      方向與彎道切線方向成一相當之夾角θ，所測得車速沿雷
      達波的方向之分量再以此夾角推估原車速將會產生極大之
      誤差，尤其是θ很接近90度，車子又非行走「彎道之切線
      方向」，相當大之誤差便很容易產生。舉例而言，若θ在
      70度，而某人未按彎道切線方向行進使與雷達測速器所發
      射雷達波的方向成60度，若實際車速為時速50公里，則雷
      達測速器將誤測為73.1km/hr（計算式：50xcos60 /cos70
      =73.1km/hr），測速誤差率為高估46.2％，是以彎道雷達
      測速儀器確實不易準確量測。因此，不論係其車輛或左前
      方車輛均有可能被正確或誤測為達到車速限速標準，使雷
      達測速儀器感應超速而啟動拍照，即不能排除本件係左前
      方該部貨車超速又變換車道，而其所駕車輛碰巧進入該「
      典型」違規區，發生隨機性之干擾而導致誤測情形。
    (五)至抗告人抗辯有關雷達測量得到之車速與實際車速之問題
      ，說明如下：
      1.依抗告人辯稱：若θ在70度，而某人未按彎道切線方向
        行進使與雷達測速器所發射雷達波的方向成60度，若實
        際車速為時速50公里，則雷達測速器有無可能誤測為73
        .1km/ hr（計算式：50xc os60 /cos70 =73.1km/hr ）
        ？惟依前揭理論說明，應是同樣車速的兩部車，因相對
        於雷達測速器的位置不同，始會造成測出速度不同。
      2.抗告人又辯稱：左前方約10餘公尺處另有一小貨車，左
        前方該部貨車超速又變換車道，使雷達測速儀器感應超
        速而啟動拍照，而抗告人所駕車輛碰巧進入該「典型」
        違規區？此參考如附圖2及圖3所示，該情況應是有可能
        發生。惟此可能之情形必需先行確認：雷達測速儀器涵
        蓋角度、雷達測速儀器（或警車）與異議人距離、車道
        寬度，啟動拍照之反應距離或時間，之後，再參考如附
        圖2所示，應可確定兩車是否同時在扇形區域？左前方
        該部貨車是否亦被舉發？（理論上而言，如果因左前方
        該部貨車超速而啟動拍照，雖有餘弦效應之發生，但該
        貨車應該也會被舉發才對，除非是在速限邊緣）。
    (六)舉發機關即嘉義縣警察局於97年9月4日雖以嘉縣警交字第
      0970039941號函覆異議人稱：查該路段所設置之雷達測速
      儀，其雷達波已鎖定目標後，並不會因他車干擾而改變，
      又其雷達波感應取之採證照片角度也在同一範圍內，並不
      會照到範圍外之目標，系爭違規車輛左前方之小貨車，並
      不在雷達波感應範圍，與本案無關云云，惟此既為舉發機
      關之意見，復與前揭理論之說明有違，實難遽採。
五、綜上所述，抗告人確有於本件舉發時、地，駕駛車牌號碼號
    0365-JC自小客車，而舉發機關即嘉義縣警察局交通隊於97
    年7月17日以固定式雷達測速儀查獲系爭車輛超速，原處分
    機關據以裁處罰鍰，固非無據。惟本件存有前揭事實不明之
    處（雷達測速儀器涵蓋之角度為何？雷達測速儀器與抗告人
    之距離為何？車道寬度為何？啟動拍照之反應距離或時間為
    何？），均有再予查明之必要，始可確定兩車是否同時在扇
    形區域，原審疏未調查，遽認抗告人之異議無理由，尚嫌速
    斷，抗告人提起抗告指摘原裁定不當，為有理由，應由本院
    將原裁定撤銷，發回原法院更為妥適之處理，以期適法。
六、據上論斷，應依道路交通案件處理辦法第26條，刑事訴訟法
    第412條，裁定如主文。
中    華    民    國    98    年    4     月    30    日
                  刑事第二庭  審判長法  官  葉居正
                                    法  官  郭千黛
                                    法  官  洪碧雀
以上正本證明與原本無異。
不得再抗告。
                                    書記官  魏芝雯
中    華    民    國    98    年    5     月    1     日


司法院資訊處製作；財團法人民間司法改革基金會備份。
